臺灣臺中地方法院民事判決
110年度沙簡字第564號
原      告  紀國津  
訴訟代理人  柳慧謙律師
被      告  陳啟哲  
訴訟代理人  陳鶴紳  
上列當事人間請求拆屋還地等事件，本院於民國111年6月1日言
詞辯論終結，判決如下：
    主      文
被告應將坐落臺中市○○區○○段○○○○○地號土地上，如附圖所示編
號B之一層建物壹平方公尺、編號C之三層建物貳平方公尺之地上
物拆除，並將土地交還原告。
被告應給付原告新臺幣壹仟貳佰肆拾參元，及自民國一一○年七
月二十四日起至清償日止，按年息百分之五計算之利息；暨自民
國一一○年五月十五日起至被告交還第一項土地之日止，按年給
付原告新臺幣伍佰零肆元。
訴訟費用（除減縮部分外）由被告負擔。
本判決第一、二項得假執行，但被告如以新臺幣伍萬壹仟元為原
告預供擔保，得免為假執行。
    事實及理由
壹、程序事項：按訴狀送達後，原告不得將原訴變更或追加他訴
    。但有下列各款情形之一者，不在此限：擴張或減縮應受判
    決事項之聲明者。不變更訴訟標的，而補充或更正事實上或
    法律上之陳述者，非為訴之變更或追加，民事訴訟法第255
    條第1項第3款、第256條定有明文，依同法第436條第2項規
    定，於簡易訴訟程序仍適用之。經查，原告起訴時其訴之聲
    明為：被告應將坐落臺中市○○區○○段00000地號土地如上之
    地上物拆除（實際位置、面積待測量），並將該土地返還原
    告；被告應給付原告新臺幣（下同）10萬元，及自起訴狀繕
    本送達翌日起至清償日止，按年息百分之5計算之利息，暨
    自110年5月15日起至被告交還上開土地之日止，按年給付24
    ,000元。嗣後，原告依臺中市清水地政事務所測量結果，乃
    於111年6月1日言詞辯論時，將訴之聲明更正為如下述原告
    主張部分，核屬不變更訴訟標的，僅補充事實上之陳述，及
    減縮應受判決事項之聲明，合於前開規定，應予准許。
貳、實體部分
一、原告主張：坐落臺中市○○區○○段00000地號土地（下稱系爭
    土地），為原告於108年1月22日登記取得，目前遭被告所有
    即門牌號碼臺中市○○區○○路0段000號房屋（下稱系爭房屋）
    部分占用，即如臺中市清水區地政事務所土地複丈成果圖（
    即附圖）所示，編號B部分之地上物（面積為1平方公尺）、
    編號C部分之地上物（面積為2平方公尺）所占用，被告無權
    占用系爭土地，爰依民法第767條第1項前段之法律關係，請
    求被告拆除無權占有之地上物，並將土地返還原告。又系爭
    土地108年度申報地價為每平方公尺2,080元，於109年度申
    報地價為每平方公尺1,680元，但系爭土地之申報地價與市
    價落差甚大，且系爭土地之鄰地及其上建物均屬原告家族所
    有，原告取得系爭土地後，本即打算與自己家族所有之鄰地
    共同利用，故被告因無權占有系爭土地所生相當於租金之不
    當得利，應以系爭土地申報地價按年息10%為適當，原告依
    此計算，被告自原告取得系爭土地所有權之日起，至本件提
    起訴訟前即110年5月14日止，受有不當得利金額為1,243元
    ，及自原告提起本件訴訟即110年5月15日起，至被告返還所
    占用系爭土地之日止，每年為504元，原告爰依民法第179條
    不當得利之法律關係，請求被告給付。又被告確有無權占用
    系爭土地，且無正當使用權源。原告為維護所有權之完整性
    ，因而訴請拆屋還地，係所有權之正當行使，並未濫用權利
    ，至被告如何拆除所占用部分，屬執行時之技術問題，難因
    此指為權利濫用，就被告希望向原告價購越界之系爭土地部
    分，原告希望完整利用系爭土地，不同意加以出售。並聲明
    ：㈠被告應將被告應將系爭土地上，如附圖所示編號B之一層
    建物1平方公尺、編號C之三層建物2平方公尺之地上物拆除
    ，並將土地交還原告。㈡被告應給付原告1,243元，及自起訴
    狀繕本送達翌起至清償日止，按年息百分之5計算之利息；
    暨自110年5月15日起至被告交還上開土地之日止，按年給付
    原告504元。㈢願供擔保請准宣告假執行。
二、被告則以：被告所有之系爭房屋，分為前棟及後棟，前棟於
    民國50年前即已建造完成，後棟於民國60年代建造完成，迄
    今約近40、50多年，均係原告取得系爭土地前早已建造完成
    ，而原告取得系爭土地後僅作為空地閒置，或偶爾作為停車
    之用，並無其他特定建築之使用方法。系爭房屋為磚造房屋
    ，建築結構均依靠磚造牆面作為支撐之主要結構，該越界牆
    面即屬系爭房屋組成之重要成分，倘令被告拆除系爭房屋越
    界部分之牆壁，將造成系爭房屋全部無法使用，顯有違「物
    盡其用」之立法意旨，亦有違權利社會化之內涵，故原告拒
    絕被告之相當之補償，或兩造協議價購，或以租賃方式之損
    害較小方式為之，而執意以拆除越界牆壁而侵害系爭房屋之
    方式為之，顯屬權利濫用之範疇，故原告主張實無理由。至
    於原告所主張其取得系爭土地時起，至提起訴訟前即110年5
    月14日止，被告受有不當得利金額1,243元，及自原告提起
    本件訴訟即110年5月15日起，至被告返還所占用系爭土地之
    日止，被告受有每年為504元不當得利金額，該計算方式，
    被告並無意見。並聲明：駁回原告之訴。
三、得心證之理由：
　㈠原告主張系爭土地為其所有，已據提出土地登記第一類謄本
    為證，自堪信為真實。原告主張被告之系爭房屋占用系爭土
    地，如附圖所示，編號B部分之地上物（面積為1平方公尺）
    、編號C部分之地上物（面積為2平方公尺）等情，業經本院
    於110年12月9日會同兩造至系爭土地現場勘驗明確，並囑託
    臺中市清水地政事務所派員會同測量，有勘驗筆錄及臺中市
    清水地政事務所111年4月28日函附土地複丈成果圖（即附圖
    ）附卷可稽，並有現場照片在卷可佐。
  ㈡按當事人主張有利於己之事實者，就其事實有舉證之責任，
    民事訴訟法第277條前段定有明文。再按以無權占有為原因
    ，請求返還土地者，占有人對土地所有權存在之事實無爭執
    ，而僅以非無權占有為抗辯者，土地所有權人對其土地被無
    權占有之事實無舉證責任，占有人自應就其取得占有係有正
    當權源之事實證明之（最高法院85年度台上字第1120號判決
    要旨參照）。查原告為系爭土地所有人，已經本院認定如前
    ，則依據前述規定，原告主張被告無權占有系爭土地，被告
    自應就其占有系爭土地有正當權源一事舉證。本件被告既未
    舉證其就占用系爭土地部分有何合法占用權源，原告請求被
    告拆除占用系爭土地部分之建物，自有理由。
  ㈢按權利之行使，不得違反公共利益，或以損害他人為主要目
    的。行使權利，履行義務，應依誠實及信用方法，民法第14
    8條固定有明文。惟該條所稱權利之行使，是否以損害他人
    為主要目的，應就權利人因權利行使所能取得之利益，與他
    人及國家社會因其權利行使所受之損失，比較衡量以定之。
    倘其權利之行使，自己所得利益極少，而他人及國家社會所
    受之損失甚大者，始得視為以損害他人為主要目的，若當事
    人行使權利，雖足使他人喪失利益，而茍非以損害他人為主
    要目的，即不在該條所定範圍之內（最高法院71年度台上字
    第737號、45年度台上字第105號民事裁判意旨參照）。本件
    系爭土地全部面積為116平方公尺，而被告占用其中3平方公
    尺，確已妨害原告就系爭土地完整性之利用，至拆除附圖B
    、C部分之建物，是否致系爭房屋有倒塌之虞，被告並未舉
    證以實其說，況此部分之拆除亦屬執行時之技術問題，要難
    因此即指為原告有權利濫用之情形，故被告上開所辯自不足
    採。
  ㈣按無法律上之原因而受利益，致他人受損害者，應返還其利
    益，民法第179條前段定有明文。又無權占有他人土地、建
    物，可能獲得相當於租金之利益，為社會通常之觀念（最高
    法院61年台上字第1695號判決參照）。本件被告無權占用系
    爭土地上如附圖所示編號B、C部分之土地，揆諸前開說明，
    自屬獲得相當於使用土地租金之不當利益，並致原告受有相
    同之損害，原告請求被告返還所受利益，於法有據。復被告
    對原告請求不當得利之金額及計算方式均無意見，故原告不
    當得利請求部分自有理由，應予准許。
四、綜上所述，原告依民法第767條第1項、第179條規定，請求
    如主文第1項、第2項部分，均於法有據，應予准許。
五、本件事證已臻明確，兩造其餘攻擊防禦方法，經核與判決之
    結果不生影響，自無庸逐一論述，附此敘明。
六、原告勝訴部分，依民事訴訟法第389條第1項第3款規定，應
    由法院主動宣告原告於本判決確定前，即可依本判決命給付
    內容對被告財產聲請強制執行，並且本院依據職權，宣告被
    告如果預先提供擔保之後，可免為假執行之擔保金額。
七、訴訟費用負擔之依據：民事訴訟法第78條。
中　　華　　民　　國　　111 　年　　6 　　月　　15　　日
                  沙鹿簡易庭   法  官  黃建都
以上為正本係照原本作成。
如不服本判決，應於送達後20日內，向本院提出上訴狀並表明上
訴理由，如於本判決宣示後送達前提起上訴者，應於判決送達後
20日內補提上訴理由書（須附繕本）。如委任律師提起上訴者，
應一併繳納上訴審裁判費。
中　　華　　民　　國　　111 　年　　6 　　月　　15　　日
                               書記官